【裁判字號】    97,易,3021
【裁判日期】    980227
【裁判案由】    毒品危害防制條例
【裁判全文】
臺灣臺北地方法院刑事判決              97年度易字第3021號
公  訴  人  臺灣臺北地方法院檢察署檢察官
被      告  甲○○
上列被告因違反毒品危害防制條例案件，經檢察官提起公訴（97
年度毒偵字第2294號），本院判決如下：
    主  文
本件公訴不受理。
    理  由
一、公訴意旨略以：被告甲○○前因施用毒品案件，經本於民國
    90年12月11日，以90年度簡字第3585號判處有期徒刑6月確
    定，於93年7月8日執行完畢。又因違反電信法及竊盜案件，
    經法院分別判處有期徒刑3月及11月確定，應執行有期徒刑1
    年，甫於94年12月20日執行完畢。詎猶不知悔改，復基於施
    用第二級毒品之犯意，於97年6月10日為警採尿前回溯96小
    時內之某時，在臺北市○○區○○路1段323巷1弄1號3樓住
    處，以將安非他命置入玻璃球吸食器內用打火機燒烤成煙霧
    狀之方式，施用第二級毒品安非他命，嗣於同年月9日下午6
    時許，為警在臺北市○○區○○街14號查獲，因認被告涉犯
    毒品危害防制條例第10條第2項罪嫌。
二、經查：
（一）按成年人違反毒品危害防制條例第10條之規定者，檢察官
      應聲請法院裁定令入勒戒處所觀察、勒戒，其期間不得逾
      2月，同條例第20條第1項定有明文；又觀察、勒戒執行完
      畢釋放後，5年後再犯前揭第10條之罪者，適用本條前2項
      之規定，同條例第20條第1項、第3項分別定有明文。
（二）被告甲○○就97年6月10日為警採尿前回溯96小時內之某
      時，在臺北市○○區○○路1段323巷1弄1號3樓住處，以
      將安非他命置入玻璃球吸食器內用打火機燒烤成煙霧狀之
      方式，施用第二級毒品安非他命犯行，業已供認不諱，而
      被告之尿液經送鑑定結果，有第二級毒品安非他命之陽性
      反應乙節，復有台灣尖端先進生技醫藥股份有限公司97年
      6月20日出具之濫用藥物檢定報告1紙在卷可考，堪證被告
      上開審理中之自白與事實相符，本件事證明確，被告確有
      違法施用第二級毒品犯行堪予認定。
（三）惟查：
  (一)被告甲○○前因施用毒品案件，經送觀察勒戒二次，均認無
    繼續施用毒品之傾向，先後於民國88年6月23日、89年3 月
    16日執行完畢釋放出所，且分別由臺灣臺北地方法院檢察署
    檢察官以88年度偵字第6719號、89年度毒偵字第952 號為不
    起訴處分確定。後因90年5月1日起至90年5月10日上午7時往
    前回溯之96小時內之某時，有施用毒品之行為。經臺灣臺北
    地方法院檢察署檢察官以90年度毒偵字第1349號聲請簡易判
    決處刑，並送強制戒治，因戒治成效良好，於91年8月13日
    停止戒治，付保護管束出所，惟又因違反保護管束應行注意
    事項情節重大，經本院撤銷停止戒治，令入戒治處所施以強
    制戒治，並自92年10月7日起入戒治所繼續執行強制戒治，
    直至93年1月9日因法律修正而釋放出所。
  (二)再查，被告甲○○前因施用毒品案件，經本院以88年度毒聲
    字第966號、89年度毒聲字第623號先後二次裁定送觀察、勒
    戒後，均認無繼續施用毒品之傾向，先後於88年6月23日、
    89年3月16日執行完畢釋放出所，並分別經臺灣臺北地方法
    院檢察署檢察官以88年度偵字第6719號、88年度毒偵字第95
    2號為不起訴處分確定；復因自95年5月1日起至95年5月10日
    上午7時往前回溯之96小時內之某時，有施用毒品之行為，
    經本院以90年度毒聲字第2219號裁定令入戒治處所施以強制
    戒治，嗣因戒治成效良好，經本院以91年度毒聲字1420號裁
    定停止戒治，所餘戒治期間付保護管束，並於91年8月13 日
    停止戒治出所，惟又因違反保護管束應行注意事項情節重大
    ，經本院以91年度毒聲2078號裁定撤銷停止戒治，令入戒治
    處所施以強制戒治，並自92年10月7日起入戒治處所繼續執
    行強制戒治，直至93年1月9日因法律修正而釋放出所（非屬
    執行完畢）；至於其施用毒品罪刑，則經臺灣臺北地方法院
    檢察署檢察官以90年度毒偵字第1349號聲請簡易判決處刑，
    經本院以90年度簡字第3585號簡易判決判處有期徒刑6月等
    情，有臺灣臺北地方法院檢察署89年度毒偵字第952號不起
    訴處分書、本院90年度簡字第3585號判決、臺灣高等法院被
    告前案紀錄表各1份等在卷足憑。
  (三)又被告甲○○另基於施用第一級毒品海洛因及第二級毒品甲
    基安非他命之犯意，於97年3月13日晚間在臺北縣政府警察
    局新莊分局光華派出所為警採尿回溯前26小時內之某時，在
    不詳處所，施用第一級毒品海洛因; 又於97年3月13日15 時
    許，在臺北縣三重市○○街51之2號，施用第二級毒品甲基
    安非他命。嗣為警於同日17時40分許在上址查獲，依毒品危
    害防制條例第20條第1項、第3項及觀察勒戒處分執行條例第
    3條第1項，聲請裁定將被告送勒戒處所觀察、勒戒，嗣經臺
    灣板橋地方法院裁定駁回，經臺灣板橋地方法院檢察署檢察
    官提起抗告，而經臺灣高等法院撤銷原審裁定，經臺灣板橋
    地方法院更審裁定送觀察勒戒，致被告於本院審理中，正在
    台灣台北看守所執行觀察勒戒等情，亦有臺灣板橋地方法院
    檢察署97年聲觀字第777號、臺灣板橋地方法院97年毒聲字
    第1025號、臺灣高等法院97年毒抗字第331號、臺灣板橋地
    方法院97毒聲更字第19號等聲請書、裁定書附卷可稽。
三、按毒品危害防制條例第20條、第23條於92年7月9日修正公布
    ，自93年1月9日施行，其修正理由主要係認觀察、勒戒或強
    制戒治執行完畢後，5年後再犯施用毒品者，其前所實施之
    觀察、勒戒或強制戒治已足以遮斷施用毒品之癮，為期自新
    及協助其斷除毒癮，對此5年後再犯者，仍適用初犯之規定
    ，即先經觀察、勒戒、強制戒治之程序，且為配合簡化施用
    毒品犯之刑事處遇程序，並鑑於經觀察、勒戒或強制戒治執
    行完畢釋放後，於5年內再犯者，其再犯率甚高，如仍實施
    觀察、勒戒及強制戒治，已無法收其實效，自應施以刑事處
    遇。是以被告初犯施用毒品經觀察、勒戒或強制戒治釋放後
    5年內，如二犯施用毒品案件，並經觀察、勒戒或強制戒治
    （舊法）或經追訴判刑（新法），於二犯執行觀察、勒戒、
    強制戒治或刑罰執行完畢釋放出所5年後，三犯施用毒品者
    ，因其於5年期間內並未施用毒品，故前所實施之觀察、勒
    戒、強制戒治或施以之刑罰，已足以遮斷其施用毒品之癮，
    解釋上仍應適用初犯之規定，先經觀察、勒戒或強制戒治之
    程序，始符立法意旨，否則如二犯施用毒品案件雖在初犯執
    行觀察、勒戒或強制戒治執行完畢後5年內，縱三犯距二犯
    已數十年之久，仍須施以刑罰，而不得適用觀察、勒戒及強
    制戒治程序，似不符毒品危害防制條例之立法精神。次按「
    修正毒品危害防制條例就施用毒品者，祇於『初犯』及『5
    年後再犯』2種情形，有其追訴條件之限制，即須於初犯經
    觀察、勒戒或強制戒治釋放後，5年內均無施用毒品之行為
    ，始能認其前所實施之觀察、勒戒或強制戒治已足遮斷毒癮
    ，而得於5年後再犯時，再予適用初犯之規定，重行觀察、
    勒戒等程序。倘5年內已經再犯，被依法追訴處罰，縱其第3
    次（或第3次以上）施用毒品之時間在初犯釋放5年以後，即
    與『5年後再犯』之情形有別，且因已於『5年內再犯』，顯
    見其再犯率甚高，原實施觀察、勒戒或強制戒治，已無法收
    其實效，而無5年戒斷期之存在，自無再經觀察、勒戒及強
    制戒治之必要，應得逕行追訴處罰。亦即5年期間之計算，
    係指相鄰之前後二次施用毒品時間之間隔而言，非可飛躍自
    初次起算其5年期間」，最高法院95年度台非字第13號、第
    65號判決足資參照。再按，毒品危害防制條例第20條第3項
    之立法意旨，應係指行為人是否業已完成法律所規定足以戒
    斷毒癮所實施之觀察、勒戒或強制戒治療程而斷。若係因法
    律修改而中斷，並非完成法律所預設足以戒斷毒癮之治療程
    序而釋放，不得將該次視為執行完畢而釋放，而列入計算行
    為人5年以內是否再犯之依據（參見94年度臺灣高等法院法
    律座談會第10號提案之研討結果）。
四、本件被告經觀察、勒戒後，雖先後於88年6月23日、89年3
    月16日執行完畢釋放出所；復因90年5月1日起至90年5月10
    日上午7時往前回溯之96小時內之某時，有施用毒品之行為
    ，經臺灣臺北地方法院檢察署檢察官送強制戒治，期間復曾
    因90年10月4日經警採尿發現有施用毒品之行為。而其經送
    強制戒治後，因戒治成效良好，於91年8月13日停止戒治，
    付保護管束出所，惟又因違反保護管束應行注意事項情節重
    大，經本院撤銷停止戒治，令入戒治處所施以強制戒治，並
    自92年10月7日起入戒治所繼續執行強制戒治，直至93年1月
    9日因法律修正而釋放出所。惟該次經釋放出所，乃係因法
    律修正所致，並非完成法律所預設足以戒斷毒癮之治療程序
    而釋放，自與毒品危害防制條例第23條第2項規定之「執行
    完畢釋放」之要件不合，自不得將該次視為「執行完畢釋放
    」而列入計算被告5年內是否再犯之依據。因此，被告最近
    一次「觀察、勒戒或強制戒治執行完畢釋放」之時間應為89
    年3月16日，而非93年1月9日，從而被告本次於97年6月10日
    為警採尿前回溯96小時內之某時，在臺北市○○區○○路1
    段323巷1弄1號3樓住處固有施用毒品犯行，然與前述被告同
    年97年3月13日晚間在臺北縣政府警察局新莊分局光華派出
    所為警採尿回溯前26小時內之某時許施用毒品之行為相同，
    均距上次於89 年3月16日勒戒執行完畢釋放之日已逾5年，
    另距上次於90 年10月4日經警採尿發現有施用毒品行為之日
    亦逾5年，揆諸上開說明，自應依毒品危害防制條例第20條
    第3項規定，重行適用觀察、勒戒、強制戒治之程序，檢察
    官不得逕行提起公訴，此亦為臺灣高等法院97年毒抗字第33
    1號裁定意旨之主要理由。從而據上說明，本件被告之施用
    毒品犯行，與被告在97年3月13日為警採尿回溯前26小時內
    某時許之施用毒品犯行，就其法律上之評價無殊，仍應適用
    觀察、勒戒、強制戒治之程序，不得逕行提起公訴。是本件
    檢察官未察，遽對被告逕行提起公訴，其起訴之程序即屬違
    背規定，於法未合，爰為不受理判決。
據上論斷，應依刑事訴訟法第303條第1款、第307條，判決如主
文。
中    華    民    國    98    年    2    月    27    日
                  刑事第十二庭  法  官  楊台清
以上正本證明與原本無異。
如不服本判決應於收受送達後10日內向本院提出上訴書狀，並應
敘述具體理由；其未敘述上訴理由者，應於上訴期間屆滿後20日
內向本院補提理由書（圴須按他造當事人之人數附繕本）「切勿
逕送上級法院」。
                                書記官  劉子豪
中    華    民    國    98    年    2     月    27    日


司法院資訊處製作；財團法人民間司法改革基金會備份。
